【裁判字號】    97,訴,2390
【裁判日期】    980210
【裁判案由】    返還不當得利
【裁判全文】
臺灣臺北地方法院民事判決              97年度訴字第2390號
原      告  國賓大地環保事業股份有限公司
法定代理人  邱秉澤
訴訟代理人  丙○○
            王志哲律師
被      告  戊○○
            丁○○
            乙○○
上三人共同
訴訟代理人  劉姿吟律師
複  代理人  吳育璇律師
上當事人間請求返還不當得利事件，本院於民國98年1 月14日言
詞辯論終結，判決如下：
    主  文
被告戊○○、丁○○、乙○○應分別將附表所示之土地持分返還
原告。
訴訟費用由被告負擔。
本判決第一項於原告以新臺幣壹佰捌拾壹萬肆仟元供擔保後，得
假執行。但被告戊○○、丁○○、乙○○如分別以新臺幣壹佰柒
拾捌萬柒仟肆佰壹拾肆元或同額之臺灣銀行可轉讓定期存單、新
臺幣壹佰捌拾參萬捌仟零貳元或同額之臺北富邦商業銀行可轉讓
定期存單、新臺幣壹佰捌拾壹萬貳仟柒佰零捌元或同額之永豐商
業銀行可轉讓定期存單為原告預供擔保，得免為假執行。
    事  實  及  理  由
一、按當事人喪失訴訟能力或法定代理人死亡或其代理權消滅者
    ，訴訟程序在有法定代理人或取得訴訟能力之本人，承受其
    訴訟以前當然停止，民事訴訟法第170 條定有明文。又該條
    所定之承受訴訟人，於得為承受時，應即為承受之聲明，同
    法第175 條第1 項亦規定甚詳。本件原告法定代理人原為甲○○，嗣於審理中變更為邱秉澤，並聲明承受訴訟，有公司
    變更登記表在卷可佐，經核與前開規定相符，是其聲明承受
    訴訟，即屬適法。
二、按訴狀送達後，原告不得將原訴變更或追加他訴，但擴張或
    減縮應受判決事項之聲明者，不在此限，民事訴訟法第255
    條第1 項第3 款定有明文。本件原告起訴聲明：被告戊○○
    、丁○○、乙○○應分別將臺北縣新店市○○段深坑子小段
    104 地號土地（下稱系爭土地）持分10000 分之189 、1000
    0 分之202 、10000 分之200 返還原告。嗣於審理中變更聲
    明如主文第一項所示，核屬擴張應受判決事項之聲明。參諸
    前開說明，自屬合法，應予准許。
三、原告主張：戊○○、丁○○、乙○○分別於民國95年2 月19
    日、同年月28日、94年9 月26日，向原告買受坐落系爭土地
    上戶別為H29 號、H35 號、H27 號之房屋，並均簽訂不動產
    買賣契約書（下稱系爭契約）。詎原告移轉系爭土地所有權
    持分時，因計算錯誤而誤將持分多登記予被告，被告自應返
    還。爰依不當得利返還請求權法律關係。聲明：除供擔保金
    額外，如主文第一項、第三項所示。
四、被告則以：系爭契約第2 條第2 項第4 款既已約定「前開土
    地持分面積依地政機關核准登記為準…」，即應按地政機關
    所登記為準，並無不當得利之情形等語置辯。均聲明：（一
    ）原告之訴駁回。（二）願供擔保，請准宣告免為假執行。
五、經查，按系爭契約第2 條第2 項第1 款約定之系爭土地持分
    計算方法，戊○○、丁○○、乙○○所得之土地持分均為10
    000分之133，而地政機關目前登記系爭土地持分分別為1000
    0 分之345 、10000 分之351 、10000 分之348 等情，為兩
    造所不爭執，並據原告提出系爭契約、系爭土地、建物登記
    謄本在卷可佐，堪予認定。已徵按系爭契約第2 條第2 項第
    1 款約定之系爭土地持分計算方法，戊○○、丁○○、乙○○分別多取得如附表所示之持分。則原告主張被告應予返還
    ，自屬有據。至被告雖以前開情詞置辯，並援引土地法第43
    條為憑。惟查，系爭契約第2 條第2 項第4 款係屬同條項第
    1 款至第3 款之補充規定，此參諸該第1 款至第3 款約定均
    屬系爭土地持分計算方法之約定自明。是被告以該條第4 款
    約定辯稱：應以地政機關登記為準云云，顯有誤會，無足採
    取。又被告另引用土地法第43條規定辯稱登記有絕對效力，
    原告不得訴請返還云云。然按土地登記完畢後，利害關係人
    發現登記錯誤時，如利害關係人就登記所示之私法上法律關
    係有所爭執，即應循民事訴訟程式以資解決（最高法院著有
    95年度台上字第83號裁判要旨可資參照），足認原告就本件
    登記錯誤並生私權爭執之事提起訴訟，於法無違。被告抗辯
    有土地第43條規定之適用云云，洵屬無據，不足採信。另被
    告再稱：同社區內建物登記面積相同者，土地持分即應相同
    云云。又查，各住戶土地持分之多寡，應就住戶與原告間之
    不動產買賣契約條款個案審認之，是本院尚無從依此推認被
    告此部分抗辯為可採。再丁○○辯稱：已與原告達成協議云
    云，並提出協議書在卷為證，惟為原告所否認。復查，上開
    協議書係就工程追加減所為之協議，並未就土地持分為任何
    協議，則本院亦難憑此即為有利於丁○○之認定。
六、綜上所述，原告基於不當得利返還請求權法律關係，訴請被
    告返還如附表所示之持分，為有理由，應予准許。
七、本件為判決基礎之法律關係已臻明確，兩造其餘之攻擊防禦
    方法核與判決結果不生影響，毋庸一一論列，併此敘明。
八、兩造陳明願供擔保，分別聲請宣告假執行或免為假執行，經
    核均無不合，爰分別酌定相當擔保金額准許之。
九、據上論結，本件原告之訴為有理由，依民事訴訟法第85條第
    1 項判決如主文。
中    華    民    國    98    年     2    月    10    日
                  民事第二庭    法  官  黃呈熹
以上正本係照原本作成。
如對本判決上訴，須於判決送達後20日內向本院提出上訴狀。
中    華    民    國    98    年     2    月    10    日
                                書記官  傅美蓮
附表：
一、被告戊○○：臺北縣新店市○○段深坑子小段104地號土地
    、持分10000分之212。
二、被告丁○○：臺北縣新店市○○段深坑子小段104地號土地
    、持分10000分之218。
三、被告乙○○：臺北縣新店市○○段深坑子小段104地號土地
    、持分10000分之215。


司法院資訊處製作；財團法人民間司法改革基金會備份。
